ACORDAO-COMPLETO-2460017

ACÓRDÃO 4044/2021 ATA 7/2021 - PRIMEIRA CÂMARA

VISTOS, relatados e discutidos estes autos de tomada de contas especial em desfavor do estabelecimento comercial Aliny Soares da Silva de Deus & Cia. Ltda. (10.445.117/0001-32) , solidariamente com a Sra. Aliny Soares da Silva de Deus (XXX.784.521-XX) , em razão da aplicação irregular de recursos do Sistema Único de Saúde (SUS) no âmbito do Programa Farmácia Popular do Brasil - Aqui Tem Farmácia Popular (PFPB) ;
ACORDAM os ministros do Tribunal de Contas da União, reunidos em sessão da 1ª Câmara, diante das razões expostas pelo relator, em: 
9.1. excluir da relação de responsáveis o Sr. Denilson Luiz de Deus (CPF XXX.928.091-XX) ;
9.2. julgar irregulares as contas da empresa Aliny Soares da Silva de Deus & Cia. Ltda. (10.445.117/0001-32) e da Sra. Aliny Soares da Silva de Deus (XXX.784.521-XX) , com fundamento nos arts. 1º, inciso I, 16, inciso III, alínea "b" e "c", da Lei 8.443/1992, c/c com os arts. 1º, inciso I, 209, incisos II e III, do RI/TCU;
9.3. condenar os responsáveis identificados no subitem anterior, com fundamento no art. 19, caput, da Lei 8.443/1992, c/c art. 210 do RI/TCU, solidariamente, ao pagamento das quantias a seguir especificadas, com a fixação do prazo de 15 (quinze) dias, a contar da notificação, para comprovar, perante o Tribunal, em respeito ao art. 23, inciso III, alínea "a", da Lei 8.443/1992, c/c 214, inciso III, alínea "a", do RI/TCU, o recolhimento da dívida aos cofres da Fundação Nacional de Saúde, atualizada monetariamente e acrescida dos juros de mora, calculados a partir das datas discriminadas, até a data do recolhimento, na forma prevista na legislação em vigor:
	DATA DA OCORRÊNCIA
	VALOR ORIGINAL
 (R$) 

	14/03/2013
	8111,40

	08/04/2013
	8118,60

	31/05/2013
	9925,65

	04/06/2013
	8527,20

	02/07/2013
	8244,00

	25/07/2013
	9576,15

	30/08/2013
	9746,70

	01/10/2013
	10140,00

	12/11/2013
	8621,25

	12/11/2013
	13,14

	06/12/2013
	9372,15

	30/12/2013
	7371,90

	07/02/2014
	6641,55

	28/02/2014
	6428,40

	16/04/2014
	26,28

	16/04/2014
	7520,40

	16/04/2014
	26,28

	12/05/2014
	10471,80

	12/05/2014
	13,14

	12/05/2014
	26,28

	30/05/2014
	9841,35

	30/05/2014
	2,40

	07/07/2014
	14095,05

	07/07/2014
	52,08

	07/07/2014
	13,14

	31/07/2014
	13945,65

	31/07/2014
	14,40

	01/08/2014
	13,14

	01/09/2014
	19203,90

	01/09/2014
	13,80

	09/09/2014
	13,14

	01/10/2014
	11907,45

	01/10/2014
	14,40

	01/10/2014
	11,40

	02/10/2014
	9759,66

	02/10/2014
	15,65

	03/11/2014
	22704,80

	03/11/2014
	4,80

	03/11/2014
	4,80

	28/11/2014
	12,00

	28/11/2014
	22727,51

	14/01/2015
	174,00

	14/01/2015
	23641,12

	14/01/2015
	116,34

	09/02/2015
	27439,47

	09/02/2015
	51,60

	09/02/2015
	1049,06

	09/02/2015
	361,20

9.4. aplicar à empresa Aliny Soares da Silva de Deus & Cia. Ltda. (10.445.117/0001-32) e à Sra. Aliny Soares da Silva de Deus (XXX.784.521-XX) , multa individual, fundada no art. 57 da Lei 8.443/1992, c/c o art. 267 do Regimento Interno, no valor de R$ 30.000,00 (trinta mil reais) , fixando-lhes o prazo de 15 (quinze) dias, a contar da notificação, para que comprove, perante o Tribunal (art. 214, inciso III, alínea "a" do Regimento Interno) , o recolhimento da dívida aos cofres do Tesouro Nacional, atualizada monetariamente desde a data deste acórdão até a do efetivo recolhimento, se for paga após o vencimento, na forma da legislação em vigor;
9.5. autorizar a cobrança judicial das dívidas, caso não atendidas as notificações, na forma do art. 28, inciso II, da Lei 8.443/1992;
9.6. autorizar, desde logo, caso solicitado e o processo não tenha sido remetido para cobrança judicial, o pagamento das dívidas em até 36 (trinta e seis) parcelas mensais e consecutivas, nos termos do art. 26 da Lei 8.443/1992, c/c o art. 217 do Regimento Interno/TCU, fixando-se o vencimento da primeira parcela em 15 (quinze) dias, a contar do recebimento da notificação, e o das demais a cada mês, devendo incidir sobre cada valor mensal os correspondentes acréscimos legais, na forma prevista na legislação em vigor, sem prejuízo de alertar os responsáveis de que a falta de comprovação do recolhimento de qualquer parcela implicará o vencimento antecipado do saldo devedor;
9.7. dar ciência deste acórdão ao Procurador-Chefe da Procuradoria da República no Estado de Goiás, nos termos do § 3º do art. 16 da Lei 8.443/1992, c/c o § 7º do art. 209 do Regimento Interno do TCU, para adoção das medidas que entender cabíveis, ao Fundo Nacional de Saúde e aos responsáveis.

Tomada de Contas Especial instaurada em razão da não comprovação da regular aplicação dos recursos repassados pela União no Programa Farmácia Popular do Brasil.

Primeira Câmara

Fundo Nacional de Saúde - MS.

3. Responsáveis: Aliny Soares da Silva de Deus & Cia Ltda. (10.445.117/0001-32), Aliny Soares da Silva de Deus (XXX.784.521-XX) e Denilson Luiz de Deus (XXX.928.091-XX).

13.1. Ministros presentes: Walton Alencar Rodrigues (Presidente), Benjamin Zymler, Vital do Rêgo (Relator) e Jorge Oliveira.
13.2. Ministros-Substitutos presentes: Augusto Sherman Cavalcanti e Weder de Oliveira.

ACORDAO-COMPLETO-2543576

Acórdão 4278/2022 - Primeira Câmara

ACORDAO-COMPLETO-2554051

Acórdão de Relação 6780/2022 - Primeira Câmara

Acórdão de Relação

VITAL DO RÊGO

Adoto como relatório o pronunciamento da Secretaria de Controle Externo de Tomada de Contas Especial (peça 59) , que contou com a anuência do corpo diretivo daquela unidade e do representante do MPTCU (peças 60 a 62) , lavrada nos seguintes termos:
INTRODUÇÃO
	Cuidam os autos de Tomada de Contas Especial instaurada pelo Fundo Nacional de Saúde/Ministério da Saúde (FNS/MS) , em desfavor do estabelecimento comercial Aliny Soares da Silva de Deus & CIA Ltda., solidariamente com a Sra. Aliny Soares da Silva de Deus e o Sr. Denilson Luiz de Deus, em razão da aplicação irregular de recursos do Sistema Único de Saúde (SUS) no âmbito do Programa Farmácia Popular do Brasil - Aqui Tem Farmácia Popular (PFPB) , no período de 14/3/2013 a 9/2/2015, o que teria ocasionado um prejuízo de R$ 306.125,58, em valores históricos, aos cofres do FNS.
HISTÓRICO
Programa Farmácia Popular do Brasil
O Programa Farmácia Popular do Brasil - PFPB foi criado pela Lei 10.858, de 13/4/2004, e regulamentado pelo Decreto 5.090, de 20/5/2004, com o objetivo de oferecer à população o acesso a medicamentos considerados essenciais, cumprindo, dessa forma, uma das principais diretrizes da Política Nacional de Assistência Farmacêutica.
O PFPB inicialmente funcionava por meio de parceria com governos estaduais, prefeituras municipais e instituições públicas, para o atendimento de projetos de implantação e manutenção de unidades próprias, sob responsabilidade da Fundação Oswaldo Cruz (FIOCRUZ) . 
Em 2006, por meio da Portaria n° 491, o Ministério da Saúde - MS expandiu o Programa para utilizar a rede já instalada do comércio varejista de produtos farmacêuticos, o qual recebeu o nome de "Aqui Tem Farmácia Popular".  
As farmácias e drogarias privadas que aderem ao programa fornecem aos cidadãos, de forma gratuita, medicamentos para o tratamento de hipertensão, diabetes e asma. Além destes, são disponibilizados, com até 90% de desconto, medicamentos para rinite, dislipidemia, doença de Parkinson, osteoporose, glaucoma, anticoncepcionais e fraldas geriátricas. Para cada venda realizada, o MS reembolsa o comerciante de acordo com tabela de referência de preços de medicamentos elaborada e disponibilizada no seu sítio eletrônico: http://portalms.saude.gov.br/acoes-e-programas/farmacia-popular/legislacao.
Em 2017, a Comissão Intergestores Tripartite (CIT) decidiu extinguir a rede própria do programa, passando o "Aqui Tem Farmácia Popular" a ser o único meio de se obter medicamentos no âmbito do PFPB. 
A adesão ao programa pelos estabelecimentos da rede privada de comércio farmacêutico faz-se pela entrega de determinados documentos ao Ministério da Saúde, que, após verificar a sua regularidade, autoriza a dispensação de medicamentos subsidiados pelo Programa, fornecendo um login e uma senha de acesso ao sistema eletrônico de autorizações.
O cidadão que deseja adquirir medicamentos subsidiados pela União deve dirigir-se a uma farmácia ou drogaria credenciada, portando documento de identificação que contenha o CPF e receita médica. 
Com a apresentação dos referidos documentos, o comerciante credenciado deve, no momento da transação, acessar o sistema eletrônico de autorização do Ministério da Saúde e inserir, dentre outros dados, o nome do paciente, o seu número de CPF, o nome do medicamento prescrito, a quantidade prescrita, o CRM do médico e a data de expedição da receita e o código de barras (EAN) do medicamento que será dispensado.
Após a inserção dos referidos dados no sistema informatizado, este calcula automaticamente o valor que será pago pelo Fundo Nacional da Saúde e o valor remanescente, que, se existir, deverá ser pago pelo cliente, no momento da compra. O registro das informações acima indicadas no sistema eletrônico e a geração da Autorização para Dispensação do Medicamento - ADM bastam para que, no mês seguinte, os valores das vendas de medicamentos subsidiados pela União sejam depositados na conta da empresa conveniada.
A participação no Programa Farmácia Popular do Brasil - PFPB se dá por meio de adesão, de forma que as farmácias e drogarias que pretendem participar devem atender aos critérios previstos nas Portarias que o regulamentam. A participação não constitui uma obrigatoriedade aos estabelecimentos farmacêuticos, mas sim uma manifestação de vontade, com celebração de convênio entre o estabelecimento e o Ministério da Saúde. As normas instituidoras do PFPB são de consulta pública e devem ser cumpridas pelos estabelecimentos que desejem dele participar, devendo, inclusive, atestar estar cientes de todo o conteúdo e exigências previstas, mediante apresentação de requerimento e assinatura de termo de adesão. 
Para atestar a veracidade e legalidade das dispensações realizadas, a portaria que rege o Programa estabelece a obrigatoriedade de armazenar e manter, por um prazo de 5 (cinco anos) , as notas fiscais de aquisição dos medicamentos e/ou correlatos do Programa junto aos fornecedores, os cupons fiscais de venda, os cupons vinculados assinados pelos clientes e as respectivas receitas médicas. O descumprimento de qualquer das regras dispostas na Portaria e seus Anexos pelas farmácias e drogarias caracteriza prática de irregularidade no âmbito do PFPB.
Auditoria do Denasus e Instauração da TCE
A presente TCE originou-se de constatações do Departamento Nacional de Auditoria do SUS (Denasus) em auditoria realizada entre 22/2/2016 e 29/2/2016, com a finalidade de avaliar a execução do Programa Farmácia Popular do Brasil junto ao estabelecimento comercial Aliny Soares da Silva de Deus & CIA Ltda., abrangendo o período de março de 2013 a fevereiro de 2015, com foco no cumprimento das normas estabelecidas pela Portaria GM/MS nº 971/2012, vigente de 15/5/2012 a 27/1/2016, que dispõe sobre o Programa Farmácia Popular do Brasil.
De acordo com o Relatório de Auditoria nº 16209 do Denasus e seus anexos (peça 6-14) , foram constatadas irregularidades que representavam R$ 306.125,58, em valores históricos. Ressalte-se que o Relatório constante da peça 6 substitui o constante da peça 2 e altera a numeração das constatações.
Foram constatadas, no referido Relatório, as seguintes irregularidades:
2.1. Irregularidade nas dispensações e/ou na documentação comprobatória de dispensações de medicamentos do Programa Farmácia Popular do Brasil, caracterizada por:
registro de dispensação de medicamentos sem notas fiscais que comprovem a aquisição, contrariando o disposto nos arts. 23, 39 e 40 da Portaria GM/MS nº 971/2012, vigente de 15/5/2012 a 27/1/2016. Evidência: constatações 467367, 467368, 467369 e 467370 (peça 6, p. 6-11) ;
registro de dispensação de medicamentos em nome de pessoas falecidas, contrariando o disposto nos arts. 21 e 23 da Portaria GM/MS nº 971/2012, vigente de 15/5/2012 a 27/1/2016. Evidência: constatação 467372 (peça 6, p. 11-12) ;
	não apresentação de cópia do cupom fiscal, vinculado e/ou receitas médicas solicitados, contrariando o disposto nos arts. 21, 22, 23, 39 e 40 da Portaria GM/MS nº 971/2012, vigente de 15/5/2012 a 27/1/2016. Evidência: constatação 467373 (peça 6, p. 14-15) ;
apresentação de cupom fiscal, vinculado e/ou receitas médicas com irregularidades, contrariando o disposto no art. 40 da Portaria GM/MS nº 971/2012, vigente de 15/5/2012 a 27/1/2016. Evidência: constatação 467371 (peça 6, p. 12-14) .
O detalhamento do débito apurado pelo Denasus consta da peça 6, p. 16-36. 
Diante das constatações o Denasus deu oportunidade de defesa aos responsáveis, em obediência aos princípios constitucionais que asseguram o direito ao contraditório e à ampla defesa, como demonstram as notificações expedidas em 18/5/2016, 26/6/2018 e 19/7/2018 (peça 20, p. 1, e peça 22) . Conforme cita o Relatório de Auditoria nº 16209, os responsáveis não apresentaram justificativas. 
Superada a fase de defesa administrativa, foram emitidas notificações de cobrança pela Secretaria Executiva do FNS aos responsáveis, em ofícios emitidos em 10/8/2017 e 10/10/2018 (peça 20, p. 4-5, peça 22, p. 5-6 e peça 24. Constam dos autos os avisos que comprovam o recebimento das comunicações (peça 21, 23 e 25) .
Assim, o motivo que levou à instauração da presente Tomada de Contas Especial está materializado por prejuízo causado pelo estabelecimento comercial Aliny Soares da Silva de Deus & CIA Ltda. ao Programa Farmácia Popular do Brasil, no valor histórico de R$ 306.125,58, no período de 14/3/2013 a 9/2/2015, tendo em vista irregularidades que contrariaram as normas vigentes à época, especialmente a Portaria GM/MS nº 971/2012, vigente de 15/5/2012 a 27/1/2016, frente às constatações apontadas no Relatório de Auditoria nº 16209 do Denasus (peça 6) e consolidadas na Matriz de Responsabilização acostada pelo órgão instaurador (peça 32) .
Com base no Relatório de Auditoria do Denasus e com fundamento na IN/TCU 71/2012, alterada pela IN/TCU 76/2016 e DN/TCU 155/2016, o Fundo Nacional de Saúde autorizou a instauração de Tomada de Contas Especial (peça 1) .
O Relatório Completo do Tomador de Contas Especial nº 59/2019 (peça 33) registra a apuração de fatos, a quantificação do dano, bem como a identificação dos responsáveis, nos termos do art. 2º da IN TCU 71/2012.
Registra, ainda, que foi dada oportunidade de defesa aos responsáveis, conforme as notificações relacionadas no item "V" do relatório do tomador, expedidas visando a regularização das contas e o ressarcimento do dano (peça 33) . Conforme item "VI" do mesmo relatório, não foi possível localizar no processo administrativo manifestação dos responsáveis. 
O Tomador de Contas Especial, em seu Relatório nº 59/2019 (peça 33) , chegou às mesmas conclusões quanto às irregularidades apuradas pelo Denasus no Relatório de Auditoria nº 16209 (peça 6) . 
Por fim, o tomador de contas concluiu pela responsabilização do estabelecimento comercial Aliny Soares da Silva de Deus & CIA Ltda., solidariamente com a Sra. Aliny Soares da Silva de Deus e o Sr. Denilson Luiz de Deus, quantificando-se o débito no valor de R$ 457.403,96, atualizado em 19/3/2019 (peça 33, p. 1) . A inscrição em conta de responsabilidade, no SIAFI, foi efetuada mediante a Nota de Lançamento de Sistema nº 2019NS019189, de 22/3/2019 (peça 31, p. 3) .
Uma vez concluída a TCE no âmbito do Fundo Nacional de Saúde, esta foi remetida à Controladoria-Geral da União, a qual emitiu o 	Relatório de Auditoria nº 869/2019 (peça 35) , que anui com as conclusões do Relatório de Auditoria nº 16209 do Denasus (peça 6) e Relatório de Tomada de Contas Especial nº 59/2019 (peça 33) . 
Diante disso, a Secretaria de Controle Interno certificou a irregularidade das contas (peça 36) , acompanhado do parecer do dirigente do órgão de controle interno (peça 37) , tendo o Ministro de Estado da Saúde registrado o conhecimento das conclusões daquele órgão de controle interno (peça 38) . 
Autuada no TCU em 19/5/2020, foi realizada Instrução Preliminar com proposta de citação (peça 41) do estabelecimento comercial Aliny Soares da Silva de Deus & CIA Ltda. (CNPJ 10.445.117/0001-32) e da Sra. Aliny Soares da Silva de Deus (CPF XXX.784.521-XX) , proposta essa que obteve parecer favorável da Subunidade (peça 42) e da Unidade (peça 43) . 
Os responsáveis foram citados por meio dos ofícios:
	Natureza
	Comunicação 
	Data de expedição
	Peça
	Destinatário
	Origem do endereço
	Data da ciência ou motivo da devolução
	Peça da ciência
	Peça da Resposta

	Citação
	Ofício 60563/2020-Secomp-4
	20/11/2020
	46
	Aliny Soares da Silva de Deus
	Receita Federal
	24/11/2020
	49
	54, 55, 56

	Citação
	Ofício 60565/2020-Secomp-4
	20/11/2020
	47
	Aliny Soares da Silva de Deus & Cia Ltda
	Receita Federal
	24/11/2020
	48
	54, 55, 56

No dia 11/12/2020, foi juntada procuração outorgando ao Sr. Jefferson Alves Batista, OAB/GO 39.292, poderes para representar o estabelecimento comercial Aliny Soares da Silva de Deus & CIA Ltda. (peça 50) e a Sra. Aliny Soares da Silva de Deus (peça 52) . Embora não tenha sido citado, foi também juntada procuração outorgando também ao Sr. Jefferson, poderes para representar o Sr. Denilson Luiz de Deus (peça 53) . 
Ainda no dia 11/12/2020, foi juntado pelo Sr. Jefferson Alves Batista, OAB/GO 39.292, substabelecimento, com reserva de poderes, à Sra. Michelle Torres Ribeiro, OAB/GO 46.268, e ao Sr. Pedro Otávio Santos Silva, OAB/GO 53.569, dos poderes conferidos pelo estabelecimento comercial Aliny Soares da Silva de Deus & CIA Ltda. (peça 55) e pela Sra. Aliny Soares da Silva de Deus (peça 56) 
Por fim, no dia 11/12/2020, a empresa Aliny Soares da Silva de Deus & CIA Ltda. e a Sra. Aliny Soares da Silva de Deus, por meio de seus procuradores constituídos, apresentaram, de forma conjunta, suas alegações de defesa (peça 54) .
ANÁLISE DOS PRESSUPOSTOS DE PROCEDIBILIDADE DA IN/TCU 71/2012
Viabilidade do Exercício do Contraditório e Ampla Defesa
Verifica-se que não há prejuízo ao contraditório e à ampla defesa, uma vez que não houve o transcurso de mais de dez anos desde o fato gerador sem que tenha havido a notificação dos responsáveis pela autoridade administrativa federal competente (art. 6º, inciso II, c/c art. 19 da IN/TCU 71/2012, modificada pela IN/TCU 76/2016) , pois os recursos transferidos e as despesas impugnadas referem-se aos exercícios de 2013 a 2015, e os responsáveis foram notificados sobre as irregularidades pela autoridade administrativa competente em 18/5/2016, 26/6/2018 e 19/7/2018 (peça 20, p. 1, e peça 22) .
Valor de Constituição da TCE
Verifica-se, também, que o valor atualizado do débito apurado (sem juros) em 1/1/2017 é de R$ 374.734,22, portanto superior ao limite mínimo de R$ 100.000,00, na forma estabelecida conforme os arts. 6º, inciso I, e 19 da IN/TCU 71/2012, modificada pela IN/TCU 76/2016.
VERIFICAÇÃO DA EXISTÊNCIA DE OUTROS DÉBITOS
Em atenção ao comando contido no item 9.4 do Acórdão 1772/2017-TCU-Plenário (Relator Ministro-Substituto Augusto Sherman) , e em atendimento ao disposto no art. 6º, § 1º, da Instrução Normativa TCU 71/2012, informa-se que não foi constatada a existência de outros débitos imputáveis aos responsáveis arrolados nestes autos em demais processos em tramitação no Tribunal. 
EXAME TÉCNICO
Esgotamento da via administrativa do Ministério da Saúde para ressarcimento do dano
Preliminarmente, oportuno consignar que, nos termos do art. 23, § 1º, do Decreto 7.827/2012, que regulamenta a Lei Complementar 141/2012, e item 9.3.5.2 do Acórdão 1072/2017-TCU-Plenário (Relator Ministro Bruno Dantas) , foram esgotadas, na via administrativa de controle interno do Ministério da Saúde, as medidas para ressarcimento do dano, conforme notificações aos responsáveis em 10/8/2017 e 10/10/2018 (peça 20, p. 4-5, peça 22, p. 5-6 e peça 24) .
Caracterização das irregularidades geradoras do dano ao erário
Extrai-se da situação sintetizada na seção "histórico" desta instrução que o tomador de contas identificou como ilícito gerador do dano as seguintes irregularidades, o que teria ocasionado um prejuízo de R$ 306.125,58:
2.2. Irregularidade nas dispensações e/ou na documentação comprobatória de dispensações de medicamentos do Programa Farmácia Popular do Brasil, caracterizada por:
 Ocorrência 1: registro de dispensação de medicamentos sem notas fiscais que comprovem a aquisição;
Dispositivos violados: arts. 23, 39 e 40 da Portaria GM/MS nº 971/2012, vigente de 15/5/2012 a 27/1/2016; 
Responsáveis: Aliny Soares da Silva de Deus & CIA Ltda. e Sra. Aliny Soares da Silva de Deus, sócia administradora, no período de 28/4/2011 a 8/8/2018;
Conduta: não apresentar notas fiscais que comprovem a compra e a existência em estoque dos medicamentos dispensados;
Evidência:  Constatações 467367, 467368, 467369 e 467370 do Relatório de Auditoria nº 16209 do Denasus (peça 6, p. 6-11) ;
Ocorrência 2: registro de dispensação de medicamentos em nome de pessoas falecidas;
Dispositivos violados: arts. 21 e 23 da Portaria GM/MS nº 971/2012, vigente de 15/5/2012 a 27/1/2016; 
Responsáveis: Aliny Soares da Silva de Deus & CIA Ltda. e Sra. Aliny Soares da Silva de Deus, sócia administradora, no período de 28/4/2011 a 8/8/2018;
Conduta: realizar a dispensação de medicamentos em nome de pessoas falecidas;
Evidência: Constatação 467372 do Relatório de Auditoria nº 16209 do Denasus (peça 6, p. 11-12) ;
Ocorrência 3: não apresentação de cópia do cupom fiscal, vinculado e/ou receitas médicas solicitados;
Dispositivos violados: arts. 21, 22, 23, 39 e 40 da Portaria GM/MS nº 971/2012, vigente de 15/5/2012 a 27/1/2016; 
Responsáveis: Aliny Soares da Silva de Deus & CIA Ltda. e Sra. Aliny Soares da Silva de Deus, sócia administradora, no período de 28/4/2011 a 8/8/2018;
Condutas: não apresentar as cópias do cupom fiscal, vinculado e/ou receitas médicas solicitados, os quais servem para atestar a legalidade das dispensações realizadas;
Evidência: Constatação 467373 do Relatório de Auditoria nº 16209 do Denasus (peça 6, p. 14-15) ;
Ocorrência 4: apresentação de cupom fiscal, vinculado e/ou receitas médicas com irregularidades;
Dispositivos violados: art. 40 da Portaria GM/MS nº 971/2012, vigente de 15/5/2012 a 27/1/2016; 
Responsáveis: Aliny Soares da Silva de Deus & CIA Ltda. e Sra. Aliny Soares da Silva de Deus, sócia administradora, no período de 28/4/2011 a 8/8/2018;
Condutas: apresentar cupom fiscal, vinculado e/ou receitas médicas com irregularidades e/ou realizar registro de dispensação de medicamentos de forma divergente ao constante desses documentos;
Evidência: Constatação 467371 do Relatório de Auditoria nº 16209 do Denasus (peça 6, p. 12-14) .
Ressalte-se que, na lista das ocorrências acima, o Sr. Denilson Luiz de Deus foi excluído da relação de responsáveis por não deter poderes de administração no estabelecimento comercial Aliny Soares da Silva de Deus & CIA Ltda., conforme se verifica na base de dados da Receita Federal do Brasil (peça 40) . Quando da instrução de mérito será proposta a sua exclusão definitiva.
Conforme discorrido a seguir no tópico desta peça instrutória intitulado "Responsabilização da Pessoa Física dos Sócios e Dirigentes dos Estabelecimentos Comerciais e Individualização das Condutas", está devidamente caracterizada a responsabilidade de cada pessoa, física e jurídica, incluída na relação de responsáveis desta tomada de contas especial, tendo em vista a natureza jurídica da farmácia ou drogaria, bem como o papel que as pessoas físicas exerciam à frente do negócio.
Responsabilização da Pessoa Física dos Sócios e Dirigentes dos Estabelecimentos Comerciais e Individualização das Condutas
Devido ao caráter convenial conferido à relação entre o poder público e o particular no âmbito do Programa Farmácia Popular do Brasil, conforme claramente explicitado nas Portarias que o regem, a jurisprudência do TCU tem se solidificado no sentido de que sejam responsabilizados, além da pessoa jurídica, também seus administradores, pessoalmente, a comprovar a regular aplicação dos recursos públicos desse programa submetidos às suas decisões. Nesse diapasão, acerca das irregularidades constatadas na execução do PFPB, julgados recentes do TCU, a exemplo dos Acórdãos 3796/2020-TCU-Primeira Câmara (Relator Ministro Vital do Rêgo) , 2395/2020-TCU-Primeira Câmara (Relator Ministro-Substituto Weder de Oliveira) , e 2386/2020-TCU-Primeira Câmara (Relator Ministro Augusto Sherman) , têm responsabilizado a pessoa jurídica da farmácia/drogaria credenciada em solidariedade com a pessoa física dos seus administradores, não pelo instituto da desconsideração da personalidade jurídica, mas pela obrigação de prestar contas decorrente da natureza convenial da relação jurídica estabelecida. 
Sobre o assunto é claro o voto condutor do Acórdão 5259/2018-TCU-Primeira Câmara, (Relator Ministro Vital do Rêgo) :
Com relação à matéria de fato, como bem ressaltou o MPTCU, a norma que instituiu o PFPB (art. 2º, inciso II, da Portaria 184/2011, sucedido pelo art. 2º, inciso II, Portaria 111/2016) atribuiu ao programa, expressamente, a natureza de convênio, por meio do qual é outorgado ao particular (farmácia ou drogaria integrante da rede privada) a gestão de recursos públicos. Assim, ao assumir voluntariamente o múnus público de gestão de recursos do PFPB, o particular se submete à obrigação de prestar contas, conforme disposto no artigo 70, parágrafo único, da Constituição, e, eventual responsabilização em caso mau uso dos recursos geridos, consoante dispõe o artigo 71, inciso II, da CF/1988.
Nesse contexto, compartilho o entendimento do MPTCU, no sentido de que, ao se considerar a gestão de recursos públicos no âmbito de uma pessoa jurídica de direito privado, as decisões das pessoas naturais administradoras dessa pessoa jurídica determinam a destinação a ser dada àqueles recursos públicos. Isso faz com que, além da pessoa jurídica, também seus administradores sejam obrigados, pessoalmente, a comprovar a regular aplicação dos recursos públicos submetidos às suas decisões, a exemplo do que deliberou esta Corte no Acórdão 8969/2016-TCU-Segunda Câmara (Relator Ministro Raimundo Carreiro) .
Dessa forma, nos casos em que o estabelecimento comercial farmacêutico é uma sociedade limitada (Ltda.) , devem ser chamados aos autos a pessoa jurídica em solidariedade com a (s) pessoa (s) física (s) do (s) sócio (s) -administrador (es) , com suas responsabilidades restritas aos períodos de administração. Da mesma forma ocorre nos casos em que o estabelecimento comercial farmacêutico é uma empresa individual de responsabilidade limitada (Eireli) , nos quais devem ser chamados aos autos a pessoa jurídica em solidariedade com a pessoa física do dirigente.
O caso concreto tratado nesta TCE envolve o estabelecimento comercial Aliny Soares da Silva de Deus & CIA Ltda. (CNPJ 10.445.117/0001-32) , constituído sob a natureza jurídica de sociedade limitada, devendo assim serem responsabilizados também os seus sócios administradores constantes do quadro societário à época das ocorrências, se tratando, no caso em tela, apenas da Sra. Aliny Soares da Silva de Deus (CPF XXX.784.521-XX) , sócia administradora no período de 28/4/2011 a 8/8/2018.
Embora o instaurador da TCE tenha responsabilizado também o Sr. Denilson Luiz de Deus, ele não será citado e, quando da proposta de mérito, será proposta sua exclusão definitiva da relação de responsáveis, haja vista não deter poderes de administração.
Considerando os ilícitos acima identificados, a imputação de responsabilidade atende aos pressupostos estabelecidos na jurisprudência desta Corte de Contas. Com efeito, há elementos para individualizar as condutas, o nexo de causalidade entre estas e as irregularidades geradoras do dano e está caracterizada a atuação, no mínimo culposa, dos responsáveis, conforme resumido na matriz de responsabilização anexa a esta instrução e demonstrado na descrição das ocorrências listadas no tópico retro "Caracterização das irregularidades geradoras do dano ao erário".
Encontram-se, dessa forma, elementos probatórios nos autos que autorizam a responsabilização do estabelecimento comercial Aliny Soares da Silva de Deus & CIA Ltda. e da Sra. Aliny Soares da Silva de Deus, na condição de sócia administradora.
Na seara do Direito Financeiro, é cediço que cabe ao responsável demonstrar, por meio da documentação exigida nos normativos do PFPB, a boa e regular aplicação dos recursos públicos federais geridos no âmbito do referido programa, ainda que tais recursos financeiros lhes tenham sido repassados posteriormente à dispensação dos medicamentos, pois fora feito com base nas informações prestadas pelo estabelecimento comercial farmacêutico à luz das exigências previamente estabelecidas e aceitas pelo ente privado. 
Cabia aos responsáveis comprovar, por meio de documentos hábeis (notas fiscais de entrada, receitas médicas, cupons vinculados, cupons fiscais etc) , que as dispensações de medicamentos respeitaram os normativos do programa.
Citações
Em cumprimento ao Despacho do Secretário da Secex-TCE (peça 43) , foi promovida a citação dos responsáveis por meio dos ofícios:
	Natureza
	Comunicação 
	Data de expedição
	Peça
	Destinatário
	Origem do endereço
	Data da ciência ou motivo da devolução
	Peça da ciência
	Peça da Resposta

	Citação
	Ofício 60563/2020-Secomp-4
	20/11/2020
	46
	Aliny Soares da Silva de Deus
	Receita Federal
	24/11/2020
	49
	54, 55, 56

	Citação
	Ofício 60565/2020-Secomp-4
	20/11/2020
	47
	Aliny Soares da Silva de Deus & Cia Ltda
	Receita Federal
	24/11/2020
	48
	54, 55, 56

 Alegações de defesa
No documento constante da peça 54, os responsáveis apresentaram as seguintes alegações/informações:
Primeira alegação: cerceamento de defesa
Alegam que teriam entregado toda a documentação comprobatória ao Denasus/MS durante a auditoria realizada no estabelecimento, as quais não foram juntadas ao processo, o que prejudicaria o direito à ampla defesa perante o Tribunal de Contas da União. Requerem, dessa forma, que o processo seja suspenso até que toda documentação seja encaminhada e juntada ao processo pelo órgão de auditoria, sob pena de nulidade do processo em virtude do cerceamento do direito à ampla defesa.
Análise
Não cabe ao Tribunal de Contas da União determinar, a pedido do responsável, a realização de diligência, perícia ou inspeção para a obtenção de provas, uma vez que constitui obrigação da parte apresentar os elementos que entender necessários para a sua defesa, conforme entendimento do TCU, a exemplo do contido no Acórdão 3343/2019-TCU-Primeira Câmara (Relator Ministro Augusto Sherman) .
Dessa forma, não assiste razão aos defendentes, já que, na apresentação das alegações de defesa, tiveram oportunidade de encaminhar toda documentação que julgassem necessárias à sua defesa.
Segunda alegação: apenas vícios formais
Alegam que as irregularidades apontadas seriam apenas vícios formais, os quais não teriam causado prejuízo ao erário, não havendo provas nos autos de que os medicamentos não teriam sido entregues. Alegam que a única evidência concreta seria a de que os medicamentos teriam sido integralmente entregues ao paciente, o que justificaria o reembolso recebido do Ministério da Saúde.
Alegam também que não teriam recebido nenhum treinamento sobre o Programa Farmácia Popular, o que justificaria os vícios formais, já que estavam aprendendo no dia a dia como proceder corretamente na utilização do Programa.
Alegam que, ante a ausência de comprovação de dano e de qualquer indício de improbidade, deverá ser revisto o presente processo, haja vista terem entregado todos os medicamentos aos usuários do Programa, e que os atos tidos como fraudulentos seriam meras irregularidades administrativas, como seria o caso da falta ou rasura em datas de algumas receitas apresentadas pelos pacientes na hora da aquisição e entrega dos medicamentos.
Alegam, portanto, que, ainda que eventualmente subsista alguma irregularidade formal, esta não invalidaria o procedimento, muito menos tornaria a ação desonesta ou desleal, pois não teriam recebido benefício indevido ou causado dano ao erário.
Análise
A participação no Programa Farmácia Popular do Brasil - PFPB se dá por meio de adesão, de forma que as farmácias e drogarias que pretendem participar devem atender aos critérios previstos nas Portarias que o regulamentam. A participação não constitui uma obrigatoriedade aos estabelecimentos farmacêuticos, mas sim uma manifestação de vontade, com celebração de convênio entre o estabelecimento e o Ministério da Saúde. As normas instituidoras do PFPB são de consulta pública e devem ser cumpridas pelos estabelecimentos que desejem dele participar, devendo, inclusive, atestar estar cientes de todo o conteúdo e exigências previstas, mediante apresentação de requerimento e assinatura de termo de adesão. 
Para atestar a veracidade e legalidade das dispensações realizadas é obrigatório armazenar e manter, por um prazo de 5 (cinco anos) , as notas fiscais de aquisição dos medicamentos e/ou correlatos do Programa junto aos fornecedores, os cupons fiscais de venda, os cupons vinculados assinados pelos clientes e as respectivas receitas médicas. A ausência ou o vício em qualquer um desses documentos torna impossível atestar a legalidade da dispensação. 
Tal obrigação decorre da Portaria GM/MS nº 971/2012:
Art. 22. O estabelecimento deve manter por 5 (cinco) anos para apresentação, sempre que necessário, as vias assinadas dos cupons vinculados e cupons fiscais em ordem cronológica de emissão, com arquivamento de 2 (duas) cópias, uma em meio físico e outra em meio magnético e/ou arquivo digitalizado, no próprio estabelecimento.
Art. 23. Para a comercialização e a dispensação dos medicamentos e/ou correlatos no âmbito do PFPB, as farmácias e drogarias devem obrigatoriamente observar as seguintes condições:
I - apresentação pelo paciente, de documento oficial com foto no qual conste o seu número de CPF, e sua fotografia; e
II - apresentação de prescrição médica, no caso de medicamentos, ou prescrição, laudo ou atestado médico, no caso de correlatos, com as seguintes informações:
a) número de inscrição do médico no CRM, assinatura e carimbo médico e endereço do estabelecimento de saúde;
b) data da expedição da prescrição médica; e
c) nome e endereço residencial do paciente. 
§ 1º As farmácias e drogarias deverão providenciar 2 (duas) cópias legíveis da prescrição, laudo ou atestado médico apresentado pelo paciente no ato da compra, arquivando-as uma em meio físico e outra em meio magnético e/ou arquivo digitalizado no próprio estabelecimento, e mantê-las por 5 (cinco) anos para apresentação sempre que for solicitado.
§ 2º Caberá as farmácias e drogarias manter por um prazo de 5 (cinco) anos para apresentação, sempre que necessário, as notas fiscais de aquisição dos medicamentos e/ou correlatos do PFPB junto aos fornecedores, com arquivamento de 2 (duas) cópias, uma em meio físico e outra em meio magnético e/ou arquivo digitalizado, no próprio estabelecimento. 
§ 3º No caso de não ser possível a guarda das cópias dos documentos de que tratam os §§ 1º e 2º em meio magnético e/ou arquivo digitalizado no próprio estabelecimento, as farmácias e drogarias poderão arquivá-las em meio físico na respectiva empresa que a ela presta serviços contábeis ou em outro estabelecimento de sua preferência.
 (...) 
Art. 40. O descumprimento de qualquer das regras dispostas nesta Portaria e seus Anexos pelas farmácias e drogarias caracteriza prática de irregularidade no âmbito do PFPB, considerando-se irregulares as seguintes situações, entre outras:
I - comercializar e dispensar medicamentos e/ou correlatos fora da estrita observância das regras de execução do PFPB, dispostas nesta Portaria.
Conforme voto condutor do Acórdão 5259/2018-TCU-Primeira Câmara, (Relator Ministro Vital do Rêgo) , a norma que instituiu o PFPB (art. 2º, inciso II, da Portaria 184/2011, sucedido pelo art. 2º, inciso II, Portaria 111/2016) atribuiu ao programa, expressamente, a natureza de convênio, por meio do qual é outorgado ao particular (farmácia ou drogaria integrante da rede privada) a gestão de recursos públicos. Assim, ao assumir voluntariamente o múnus público de gestão de recursos do PFPB, o particular se submete à obrigação de prestar contas, conforme disposto no artigo 70, parágrafo único, da Constituição, e, eventual responsabilização em caso mau uso dos recursos geridos, consoante dispõe o artigo 71, inciso II, da CF/1988.
Dessa forma, a não apresentação dos documentos que comprovam a legalidade das dispensações gera presunção de dano ao erário, já que o ônus da prova cabe aos participantes do PFPB, e não à Administração Pública. Os alegados "erros formais" são, na verdade, descumprimento das regras dispostas na Portaria GM/MS nº 971/2012, e caracteriza prática de irregularidade, conforme disposto no Art. 40 da mencionada portaria.
Não assiste, portanto, razão aos defendentes.
Terceira alegação: proporcionalidade e boa-fé
Alegam que qualquer penalidade a ser aplicada requer proporcionalidade adequada ao presente caso, haja vista:
a)  nenhum dano ou risco ao interesse público ter ficado evidenciado; 
b) não ter ficado evidenciado qualquer benefício ou lucro que exorbitasse à legítima expectativa de sua atuação;
c) a conduta da responsável ter sido irretocável, sem nenhum apontamento ao longo de 12 anos de exercício.
Alegam que não há qualquer evidência de que a defendente tenha agido com má-fé, o exigiria uma avaliação razoável. Alegam que, mesmo que fosse comprovada alguma irregularidade, seria crucial que fosse observada a inexistência de má-fé para fins de adequação da penalidade a ser imposta, em observância aos princípios da proporcionalidade e razoabilidade.
Análise
Culpabilidade
No âmbito do TCU, é considerado de boa-fé o responsável que, embora tenha concorrido para o dano ao erário ou outra irregularidade, seguiu as normas pertinentes, os preceitos e os princípios do direito. A análise, portanto, é feita sob o ponto de vista objetivo, sem que seja necessária a comprovação de má-fé (dolo) , mas apenas da ausência de boa-fé objetiva (Acórdão 7936/2018-TCU-Segunda Câmara, Relator Ministro-Substituto Augusto Sherman) .
Dessa forma, não é possível atestar a boa-fé dos responsáveis, já que o dano decorreu justamente do descumprimento das normas e princípios do Programa Farmácia Popular do Brasil - PFPB. É possível afirmar que os responsáveis tinham consciência da ilicitude dos atos, haja vista terem assinado termo de adesão no qual requereram a habilitação nas condições estabelecidas pela Portaria que rege o Programa, da qual declararam expressamente estarem cientes de todo o conteúdo e exigências, as quais aceitaram e se comprometeram a cumprir.
Verificação do Prazo de Prescrição da Pretensão Punitiva
Observa-se não ter ocorrido a prescrição da pretensão punitiva por parte do TCU que, nos termos do entendimento firmado no Acórdão 1441/2016-TCU-Plenário (Relator Ministro Benjamin Zymler) , subordina-se ao prazo geral de prescrição indicado no art. 205 do Código Civil, qual seja, dez anos contados a partir da data de ocorrência da irregularidade sancionada, nos termos do art. 189 do Código Civil. As irregularidades discutidas nesta TCE ocorreram nos exercícios de 2013 a 2015, bem como houve interrupção do prazo prescricional, em 3/11/2020, em função do ato que determinou as citações (peça 43) , portanto há menos de 10 anos, não restando caracterizada a prescrição da pretensão punitiva.
CONCLUSÃO
	Em face da análise promovida na seção "Exame Técnico", propõe-se rejeitar as alegações de defesa apresentadas pelo estabelecimento comercial Aliny Soares da Silva de Deus & CIA Ltda. (CNPJ 10.445.117/0001-32) e pela Sra. Aliny Soares da Silva de Deus (CPF XXX.784.521-XX) , uma vez que não foram suficientes para sanear as irregularidades a eles atribuídas.
Propõe-se excluir da relação de responsáveis o Sr. Denilson Luiz de Deus (CPF XXX.928.091-XX) , por não deter poderes de administração no estabelecimento comercial Aliny Soares da Silva de Deus & CIA Ltda. (CNPJ 10.445.117/0001-32) no período das ocorrências, conforme se verifica na base de dados da Receita Federal do Brasil (peça 40) .
Por fim, inexistindo nos autos elementos que demonstrem a boa-fé dos responsáveis ou a ocorrência de outros excludentes de culpabilidade, conforme exposto na seção "Culpabilidade", devem suas contas ser, desde logo, julgadas irregulares, nos termos do art. 202, § 6º, do Regimento Interno/TCU, procedendo-se à sua condenação em débito e à aplicação da multa prevista no art. 57 da Lei 8.443/1992.
PROPOSTA DE ENCAMINHAMENTO
Diante do exposto, submetem-se os autos à consideração superior, propondo:
excluir da relação de responsáveis o Sr. Denilson Luiz de Deus (CPF XXX.928.091-XX) por não deter poderes de administração no estabelecimento comercial Aliny Soares da Silva de Deus & CIA Ltda. (CNPJ 10.445.117/0001-32) à época das ocorrências; 
rejeitar as alegações de defesa apresentadas pelo estabelecimento comercial Aliny Soares da Silva de Deus & CIA Ltda. (CNPJ 10.445.117/0001-32) e pela Sra. Aliny Soares da Silva de Deus (CPF XXX.784.521-XX) ;
com fundamento nos arts. 1º, inciso I, 16, inciso III, alíneas "b" e "c", da Lei 8.443/1992 c/c os arts. 19 e 23, inciso III, da mesma Lei, e com arts. 1º, inciso I, 209, inciso II e III, 210 e 214, inciso III, do Regimento Interno, que sejam julgadas irregulares as contas do estabelecimento comercial Aliny Soares da Silva de Deus & CIA Ltda. (CNPJ 10.445.117/0001-32) e da Sra. Aliny Soares da Silva de Deus (CPF XXX.784.521-XX) , e condená-los, solidariamente, ao pagamento das quantias a seguir especificadas, com a fixação do prazo de quinze dias, a contar das notificações, para comprovar, perante o Tribunal (art. 214, inciso III, alínea "a", do Regimento Interno) , o recolhimento das dívidas aos cofres do Fundo Nacional de Saúde, atualizadas monetariamente e acrescidas dos juros de mora, calculados a partir das datas discriminadas, até a data dos recolhimentos, na forma prevista na legislação em vigor, abatendo-se, na oportunidade, os valores já ressarcidos:
	DATA DA OCORRÊNCIA
	VALOR ORIGINAL
 (R$) 
	D/C

	14/03/2013
	8111,40
	D

	08/04/2013
	8118,60
	D

	31/05/2013
	9925,65
	D

	04/06/2013
	8527,20
	D

	02/07/2013
	8244,00
	D

	25/07/2013
	9576,15
	D

	30/08/2013
	9746,70
	D

	01/10/2013
	10140,00
	D

	12/11/2013
	8621,25
	D

	12/11/2013
	13,14
	D

	06/12/2013
	9372,15
	D

	30/12/2013
	7371,90
	D

	07/02/2014
	6641,55
	D

	28/02/2014
	6428,40
	D

	16/04/2014
	26,28
	D

	16/04/2014
	7520,40
	D

	16/04/2014
	26,28
	D

	12/05/2014
	10471,80
	D

	12/05/2014
	13,14
	D

	12/05/2014
	26,28
	D

	30/05/2014
	9841,35
	D

	30/05/2014
	2,40
	D

	07/07/2014
	14095,05
	D

	07/07/2014
	52,08
	D

	07/07/2014
	13,14
	D

	31/07/2014
	13945,65
	D

	31/07/2014
	14,40
	D

	01/08/2014
	13,14
	D

	01/09/2014
	19203,90
	D

	01/09/2014
	13,80
	D

	09/09/2014
	13,14
	D

	01/10/2014
	11907,45
	D

	01/10/2014
	14,40
	D

	01/10/2014
	11,40
	D

	02/10/2014
	9759,66
	D

	02/10/2014
	15,65
	D

	03/11/2014
	22704,80
	D

	03/11/2014
	4,80
	D

	03/11/2014
	4,80
	D

	28/11/2014
	12,00
	D

	28/11/2014
	22727,51
	D

	14/01/2015
	174,00
	D

	14/01/2015
	23641,12
	D

	14/01/2015
	116,34
	D

	09/02/2015
	27439,47
	D

	09/02/2015
	51,60
	D

	09/02/2015
	1049,06
	D

	09/02/2015
	361,20
	D

aplicar ao estabelecimento comercial Aliny Soares da Silva de Deus & CIA Ltda. (CNPJ 10.445.117/0001-32) e à Sra. Aliny Soares da Silva de Deus (CPF XXX.784.521-XX) , individualmente, a multa prevista no art. 57 da Lei 8.443/1992 c/c o art. 267 do Regimento Interno, com a fixação do prazo de quinze dias, a contar das notificações, para comprovar, perante o Tribunal (art. 214, inciso III, alínea "a", do Regimento Interno) , o recolhimento das dívidas aos cofres do Tesouro Nacional, atualizadas monetariamente desde a data do Acórdão até a dos efetivos recolhimentos, se forem pagas após o vencimento, na forma da legislação em vigor;
	autorizar, desde logo, nos termos do art. 28, inciso II, da Lei 8.443/1992, a cobrança judicial das dívidas, caso não atendidas as notificações;
autorizar, desde logo, e com fundamento no art. 26, da Lei 8.443/1992 c/c o art. 217, do Regimento Interno do TCU, caso seja do interesse dos responsáveis, o parcelamento das dívidas em até 36 parcelas, devendo incidir, sobre cada uma, os encargos legais devidos, sem prejuízo de alertá-los de que, caso optem por essa forma de pagamento, a falta de comprovação do recolhimento de qualquer parcela implicará o vencimento antecipado do saldo devedor, nos termos do art. 26, parágrafo único, e 59, da Lei 8.443/1992 c/c o art. 217, § 2º, do Regimento Interno do TCU;
enviar cópia do Acórdão que vier a ser prolatado à Procuradoria da República no Estado de Goiás, nos termos do § 3º do art. 16 da Lei 8.443/1992, c/c o § 7º do art. 209 do Regimento Interno do TCU, para adoção das medidas cabíveis, e ao Fundo Nacional de Saúde e aos responsáveis, para ciência, e informar-lhes que a deliberação, acompanhada do Relatório e do Voto que a fundamenta, está disponível para a consulta no endereço www.tcu.gov.br/acordaos, além de esclarecer que, caso requerido, o TCU poderá fornecer sem custos as correspondentes cópias, de forma impressa;
 informar à Procuradoria da República no Estado de Goiás que, nos termos do parágrafo único do art. 62 da Resolução TCU 259/2014, os procuradores e membros do Ministério Público credenciados nesta Corte podem acessar os presentes autos de forma eletrônica e automática, ressalvados apenas os casos de eventuais peças classificadas como sigilosas, as quais requerem solicitação formal.
	É o relatório.

Jefferson Alves Batista (OAB/GO 39.292), Michelle Torres Ribeiro (OAB/GO 46.268) e Pedro Otávio Santos Silva (OAB/GO 53.569).

Subprocurador-Geral Paulo Soares Bugarin.

TOMADA DE CONTAS ESPECIAL. PROGRAMA FARMÁCIA POPULAR. IRREGULARIDADES NA APLICAÇÃO DOS RECURSOS DO PROGRAMA. IRREGULARIDADE DAS CONTAS, COM CONDENAÇÃO EM DÉBITO E APLICAÇÃO DE MULTA.

TOMADA DE CONTAS ESPECIAL (TCE)

Secretaria de Controle Externo de Tomada de Contas Especial (SecexTCE).

A presente tomada de contas especial (TCE) foi instaurada originalmente em desfavor do estabelecimento comercial Aliny Soares da Silva de Deus & Cia. Ltda. (10.445.117/0001-32) , solidariamente com a Sra. Aliny Soares da Silva de Deus (024.784.521-38) e o Sr. Denilson Luiz de Deus (396.928.091-53) , em razão da aplicação irregular de recursos do Sistema Único de Saúde (SUS) no âmbito do Programa Farmácia Popular do Brasil - Aqui Tem Farmácia Popular (PFPB) , no período de 14/3/2013 a 9/2/2015.
As irregularidades na execução do programa, pelo referido estabelecimento comercial, foram constatadas em auditoria do Denasus, realizada em 2016, que apontou prejuízo no valor histórico de R$ 306.125,58, tendo em vista as seguintes ocorrências: não apresentação de cópias dos cupons vinculados e receitas médicas solicitadas e/ou irregularidades em cupons e receitas médicas apresentados pela empresa auditada; registro de dispensação em nome de pessoas falecidas; e não comprovação por meio de notas fiscais da aquisição de medicamentos registrados no Sistema Autorizador de Vendas do Programa Farmácia Popular do Brasil (peça 6, p. 12-14) .
No âmbito deste Tribunal, a responsabilidade do Sr. Denilson Luiz de Deus foi afastada, uma vez este não constava do quadro societário da empresa à época dos fatos como sócio administrador.
Assim, foram instados a se pronunciar nos autos, além da pessoa jurídica, a Sra. Aliny Soares da Silva de Deus, na qualidade de sócia administradora. Os responsáveis apresentaram tempestivamente suas alegações de defesa, de forma conjunta (peça 54) .
A Secretaria de Controle Externo de Tomada de Contas Especial, após análise da defesa encaminhada, pugnou por sua rejeição e pela irregularidade das contas dos responsáveis, além de suas condenações em débito e aplicação individual de multa fundamentada no art. 57 da Lei 8.443/1992.
Tal proposta contou com a anuência do MPTCU, representado pelo Subprocurador-Geral Paulo Soares Bugarin (peça 62) .
Acompanho, desde já, a proposta da unidade técnica, cuja análise incorporo às minhas razões de decidir.
Conforme evidenciou a unidade técnica, os responsáveis não lograram trazer aos autos documentos que afastassem as irregularidades apontadas. 
Lembro que a Portaria GM/MS 971/2012 atribuiu às farmácias e drogarias aderentes ao programa a responsabilidade pela manutenção das notas fiscais de aquisição de medicamentos e/ou correlatos junto aos fornecedores pelo prazo de cinco anos (arts. 22 e 23) . 
Este Tribunal, por meio do Acórdão 5259/2018-TCU-Primeira Câmara, de minha relatoria, consignou que o normativo instituidor do Programa Farmácia Popular lhe conferiu natureza convenial, por meio do qual ao particular (farmácia ou drogaria integrante da rede privada) é outorgada a gestão dos recursos públicos envolvidos.
Em virtude disso, ao assumir voluntariamente o múnus público de gestão de recursos do PFPB, o particular se submete à obrigação de prestar contas, conforme disposto no artigo 70, parágrafo único, da Constituição, e a eventual responsabilização em caso mau uso dos recursos geridos, consoante dispõe o artigo 71, inciso II, da CF/1988.
A não apresentação dos documentos que comprovam a legalidade das dispensações gera presunção de dano ao erário, considerando que o ônus da prova cabe aos participantes do PFPB.
Conforme jurisprudência pacífica desta Corte de Contas, não cabe ao TCU determinar, a pedido do responsável, a realização de diligência, perícia ou inspeção para a obtenção de provas, uma vez que constitui obrigação da parte apresentar os elementos que entender necessários para a sua defesa, conforme entendimento do TCU, a exemplo do contido no Acórdão 3343/2019-TCU-Primeira Câmara (Relator Ministro Augusto Sherman) .
A auditoria do Denasus foi realizada um ano após o encerramento do período de execução do programa pelos responsáveis. Assim, não vejo como acatar alegação de dificuldades na apresentação da documentação comprobatória necessária, que, nos termos do normativo correspondente, deveriam estar de posse da farmácia aderente ao programa. Destaco que os responsáveis foram instados pelo Denasus, no curso da auditoria, e não aproveitaram a oportunidade, para apresentar justificativas acerca das irregularidades apuradas.
Tendo em vista que os responsáveis não conseguiram rechaçar as irregularidades evidenciadas na auditoria do Denasus, pertinente se mostra a proposta de irregularidade das contas e condenação em débito para o ressarcimento do prejuízo apurado.
Não está caracterizada nos autos a prescrição da pretensão punitiva deste Tribunal, motivo pelo qual proponho também a aplicação da multa prevista no art. 57 da Lei 8.443/1992. De fato, as irregularidades discutidas nestes autos ocorreram nos exercícios de 2013 a 2015 e o ato que determinou a citação foi expedido em 3/11/2020 (peça 43) , antes, portanto, do interregno de dez anos previsto no art. 205 do Código Civil, utilizado subsidiariamente por este Tribunal, conforme Acórdão 1441/2016-TCU-Plenário.
	Diante do exposto, VOTO para que seja adotada a minuta de acórdão que ora trago ao exame deste colegiado.
TCU, Sala das Sessões Ministro Luciano Brandão Alves de Souza, em 16 de março de 2021.
Ministro VITAL DO RÊGO 
Relator